臺灣臺中地方法院刑事判決　　　　　　　　　　　　九十三年度自緝字第四四五號
　　自　訴　人　甲○○○有限公司
　　代　表　人　劉秋
　　被　　　告　乙○○
右列被告因詐欺案件，經自訴人提起自訴，本院判決如左：
    主  文
乙○○無罪。
    理  由
一、自訴意旨略以：緣被告乙○○明知自己設於台中銀行北台中分行、二二一八─九
    號甲種帳戶已毫無存款，且又明知自己已準備使用此一帳戶至九十年十一月二十
    九日止，嗣屆期諸支票，將予以全部退票，且被告更明知以自己為負責人之「儀
    田興業股份有限公司」預定於九十年十一月二十九日歇業他遷。詎被告竟意圖為
    自己不法之所有，於其歇業倒閉前即九十年十一月初，簽發如附表所示之支票三
    紙，面額合計為新台幣（下同）二十六萬九千五百九十元，持向自訴人甲○○○
    有限公司詐購同額之轎車輪胎後，即相繼藉尚未領到支票簿使用、所需數量不大
    為由，要求自訴人先送貨，後補支票。被告另於交付前開三紙支票後至第一張支
    票發票日即九十年十一月三十日前，前後六次再向自訴人詐購四萬五千七百五十
    元，上開共七次向自訴人詐購合計為三十一萬五千三百四十元之轎車輪胎，惟於
    九十年十一月二十九日，被告之公司已關門大吉，且被告同時逃之夭夭，不知去
    向，自訴人始知受騙，而提起本件自訴。因認被告乙○○涉犯刑法第三百三十九
    條第一項之詐欺取財罪嫌云云。
二、按犯罪事實應依證據認定之，無證據不得認定犯罪事實。又不能證明被告犯罪者
    ，應諭知無罪之判決，刑事訴訟法第一百五十四條第二項、第三百零一條第一項
    分別定有明文。又認定不利於被告之事實，須依積極證據，苟積極證據不足為不
    利於被告事實之認定時，即應為有利於被告之認定，更不必有何有利之證據，最
    高法院三十年上字第八一六號著有判例可參。次按，告訴人之告訴，係以使被告
    受刑事訴追為目的，是其陳述是否與事實相符，仍應調查其他證據以資審認；再
    刑法第三百三十九條第一項詐欺罪之成立，以意圖為自己或第三人不法所有，以
    詐術使人將本人或第三人之物交付為要件。所謂以詐術使人交付，必須被詐欺人
    因其詐術而陷於錯誤，始為相當，若其所用方法，不能認為詐術，亦不致使人陷
    於錯誤，即不構成該罪，最高法院分別著有五十二年臺上字第一三００號及四十
    六年度台上字第二六Ｏ號判例可資參照。
三、本件自訴人認被告涉犯詐欺取財犯行，無非係以被告向其購買轎車輪胎共計三十
    一萬餘元，貨款分文未付，且所簽發用以支付貨款之三張支票亦遭退票，被告也
    不知去向等情，為其論罪依據，並提出銷貨憑單六紙、如附表所示之支票及其退
    票理由單影本各三張、甲○○○有限公司之營利事業登記證、公司變更登記表影
    本各一份為證。惟訊據被告固坦承向自訴人公司購買共計三十一萬餘元之汽車輪
    胎，貨款未給付，且其所簽發之支票亦遭退票等情，惟堅詞否認有何詐欺犯行，
    辯稱：伊跟自訴人前已交易往來十餘年，均未積欠貨款；伊是因被銀行縮緊銀根
    及景氣不好所影響，為了週轉，才向地下錢莊借錢，結果利息負擔太重，才週轉
    不靈；伊是九十年十一月三十日開始退票，九十年十二月七日才拒絕往來，交予
    自訴人之支票是八、九月份買貨時所簽發的，當時尚未退票，伊並非自始即有詐
    欺意圖等語。
四、經查：被告前於七十八年間起，即與自訴人代表人劉秋男與其舅舅於五權西路合
    夥時即有生意上往來，嗣劉秋男於八十六年自行開設甲○○○有限公司開始，至
    九十年十一月間亦與自訴人公司保持生意往來，且被告從未積欠自訴人公司貨款
    ，直至九十年十一月間該次買賣始無力支付貨款等情，此經被告述明，並提出雙
    方之交易往來明細表一份為憑，且自訴人代表人劉秋男亦供承：「（問：除了本
    件貨款外，之前與被告有無生意往來？）有。我自己出來創業有六、七年，（與
    被告）交易金額一個月有二、三十萬元之貨款，總共有好幾百萬元的貨款，但是
    都有兌現。」等語，堪認為真實。是以被告既與自訴人公司已有多年之生意往來
    情形，且未曾積欠自訴人公司貨款，足見彼此間具有相當之信賴關係，雖嗣於九
    十年十一月間被告未能如期給付貨款，然尚不得遽與購貨初始即無意給付之詐欺
    行為相比擬。再查，民事上之債務不履行，縱係出於可歸責於債務人之事由，若
    無足以證明債務人自始蓄意以此行詐之積極證據，自不得以事後不履行債務之事
    實，即推定債務人具有刑事犯罪之故意，其理甚明，故本件既無其他積極證據足
    資證明被告於九十年十一月間向自訴人購買汽車輪胎之初，即有詐欺故意，且亦
    無證據證明被告係施用詐術，或因之使自訴人陷於錯誤，自難僅以被告嗣後貨款
    未付之債務不履行之客觀結果，推測被告於購貨之初，即存有詐欺取財之主觀犯
    意。參以，自訴人公司業與被告以三十一萬五千三百四十元達成和解，業經自訴
    人代表人劉秋男與被告一致陳明在卷，並有和解書一紙附卷可稽，又自訴人代表
    人亦當庭表示被告如果如期給付，願給被告一次機會等語，足徵本件應確僅屬貨
    款未依約償還之民事債務糾葛。被告上開所辯，應堪足採。此外，復查無其他積
    極證據足認被告有何自訴人所指之詐欺取財犯行，既不能證明被告犯罪，揆諸前
    揭二之說明，自應依法為被告無罪之諭知。
五、末按，刑事訴訟法於民國九十二年二月六日修正公布，並於同年九月一日施行生
    效，其中修訂之刑事訴訟法第三百十九條第二項規定，自訴之提起，應委任律師
    行之；其修訂同法第三百二十九條第二項並規定，自訴人未委任代理人，法院應
    定期間以裁定命其委任；逾期仍不委任者，應諭知不受理之判決。查本件自訴人
    係於九十年十二月二十七日提起本件自訴，有本院收狀時所蓋於自訴狀第一頁之
    收狀章可憑，則自訴人提起本件自訴時，上開新修訂之規定既尚未施行生效，為
    保障人民已依法取得之訴訟權，自不因嗣上開修正之法律而予剝奪，是自訴人提
    起本件自訴時，依修訂前之法律規定，既未必須委任律師強制代理，自不得因其
    後上開法律之修正，而對自訴權之行使更有所限制而受影響，故本件自毋庸依上
    開新修訂刑事訴訟法第三百十九條第二項之規定，以裁定限定期間命自訴人委任
    律師代理人，換言之，本件於上開新法施行後之自訴行為，仍可由自訴人本人為
    之（參臺灣高等法院九十二年八月刑事訴訟新制法律問題研討會提案第十六號，
    登載於司法院九十二年八月刑事訴訟新制法律問題彙編第七十三至七十六頁），
    附此敘明。
據上論斷，應依刑事訴訟法第三百四十三條、第三百零一條第一項，判決如主文。
中    華    民    國      九十三      年       十一      月     十二    日
                                臺灣臺中地方法院刑事第九庭
                                    審判長法  官  黃 文 進
                                          法  官  陳 如 玲
                                          法  官  曾 佩 琦
右正本證明與原本無異。
如不服本判決，應於判決送達後十日內向本院提出上訴狀，上訴於臺灣高等法院臺中
分院( 須附繕本 )。
                                          書記官
中    華    民    國      九十三      年       十一      月     十五    日
附表：
    發票人                 發票日     票號      金額（新台幣）
一、儀田興業股份有限公司   90.11.00   0000000   0萬二千六百元
    乙○○
二、儀田興業股份有限公司   90.12.00   0000000   0萬四千七百元
    乙○○
三、儀田興業股份有限公司   91.02.00   0000000   十一萬二千二百九十元
    乙○○
